【裁判字號】    99,聲,170
【裁判日期】    990203
【裁判案由】    聲請裁定沒收違禁物
【裁判全文】
臺灣彰化地方法院刑事裁定               99年度聲字第170號
聲  請  人  臺灣彰化地方法院檢察署檢察官
被      告  甲○○
上列聲請人因被告犯妨害投票案件（94年度選偵字第135 號），
聲請單獨宣告沒收（99年度執聲沒字第43號），本院裁定如下：
    主  文
扣案之現金新臺幣伍佰元，沒收之。
    理  由
一、按被告所犯為死刑、無期徒刑或最輕本刑3 年以上有期徒刑
    以外之罪，檢察官參酌刑法第57條所列事項及公共利益之維
    護，認以緩起訴為適當者，得定1 年以上3 年以下之緩起訴
    期間為緩起訴處分，其期間自緩起訴處分確定之日起算；檢
    察官依刑事訴訟法第253 條或第253 條之1 為不起訴或緩起
    訴之處分者，對供犯罪所用、供犯罪預備或因犯罪所得之物
    ，以屬於被告者為限，得單獨聲請法院宣告沒收，刑事訴訟
    法第253 條之1 第1 項、第259 條之1 分別定有明文。
二、聲請意旨以：被告甲○○係第15屆彰化縣社頭鄉鄉長選舉具
    有投票權之選民，因另案被告陳瑞龍、陳志桓、陳傳旺為使
    社頭鄉鄉長登記1 號候選人即案外人魏平政順利當選，於民
    國94年11月20日某時許，在被告甲○○位於彰化縣社頭鄉山
    湖村鴻門巷10號住處，以1 票新臺幣（下同）5 百元之代價
    ，交付賄款予被告甲○○，並約定在該鄉長選舉投票時圈選
    1 號候選人魏平政，被告甲○○明知另案被告陳瑞龍、陳志
    桓、陳傳旺交付賄款約定不正行使投票權之用意，仍收受前
    揭買票之賄款，而許為投票權一定之行使。嗣於94年11月22
    日上午8 時20分，為警持搜索票至另案被告陳瑞龍、陳志桓
    、陳傳旺之住處實施搜索，循線查知上情，該賄款為被告甲
    ○○所有且為犯罪所得之物，爰依刑事訴訟法第259 條之1
    、刑法第40條第2 項之規定，聲請宣告沒收之等語。
三、經查：
  (一)被告甲○○於前揭時、地，因犯刑法第143 條第1 項之投票
    受賄罪，業經臺灣彰化地方法院檢察署檢察官於95年1 月20
    日以94年度選偵字第58、135 、185 號緩起訴處分並定1 年
    之緩起訴期間，並向財團法人臺灣兒童暨家庭扶助基金會彰
    化分事務所支付3 千元，且經臺灣高等法院臺中分院檢察署
    駁回檢察官職權再議之處分而確定，被告所受前開緩起訴處
    分亦未經撤銷，業經本院核閱上揭卷宗屬實。
  (二)上開扣案之現金5 百元，係被告收受之賄賂，此據被告供承
    在卷，並有警卷所附之扣押物品清單1 紙可參，即屬被告所
    有且因犯罪所得之物，是揆諸前開規定，檢察官所提前開聲
    請，核與規定並無不合，應予准許，爰依刑事訴訟法第259
    條之1 之規定，裁定如主文。
  (三)至聲請意旨雖另爰依刑法第40條第2 項規定作為聲請單獨宣
    告沒收之理由，然查：
    1.沒收屬於從刑之一種，原則上非有主刑之存在不得單獨為
      之；而刑法第40條第2 項關於違禁物或專科沒收之物，得
      單獨宣告沒收之規定，則為上述沒收從刑須依附於主刑存
      在原則之例外規定。另按修正刑法第40條於95年7 月1 日
      生效施行，該條修正前原規定「沒收，於裁判時併宣告之
      。但違禁物得單獨宣告沒收。」，修正後則規定為「沒收
      ，除有特別規定者外，於裁判時併宣告之。違禁物或專科
      沒收之物得單獨宣告沒收。」，除將原規定於但書之單獨
      宣告沒收移置第2 項外，並增列「專科沒收之物」亦得單
      獨宣告沒收之規定。
    2.另按刑罰法令關於沒收之規定，有採職權沒收主義與義務
      沒收主義。職權沒收，指法院就屬於被告所有，並供犯罪
      所用或因犯罪所得之物，仍得本於職權為斟酌沒收與否之
      宣告，例如刑法第38條第1 項第2 款、第3 款、第3 項前
      段等屬之。義務沒收，又可分為絕對義務沒收與相對義務
      沒收二者。前者指凡法條規定「不問屬於犯人與否，沒收
      之。」者屬之，法院就此等之物，無審酌餘地，除已證明
      毀滅外，不問屬於犯人與否或有無查扣，均應沒收之，例
      如刑法第200 條、第205 條、第209 條、第219 條、第26
      6 條第2 項、毒品危害防制條例第18條第1 項前段等屬之
      ；後者，供犯罪所用或因犯罪所得，且以屬於被告所有者
      為限，始應予以沒收，例如毒品危害防制條例第19條第1
      項前段、修正前著作權法（87年1 月21日修正公布前之著
      作權法）第98條是（最高法院89年度臺上字第5605號判決
      要旨參照）。
    3.所謂違禁物，係指法令禁止持有之物，如毒品、槍砲、彈
      藥等是，若法律並無處罰持有之規定，如偽造之貨幣，自
      非違禁物（最高法院80年度臺上字第5058號判決要旨參照
      ）；另參照刑法第40條立法理由，所謂專科沒收之物，係
      指雖非違禁物，然其性質不宜任令在外流通，如偽造之印
      章、印文、有價證券、信用卡、貨幣等，復參酌刑法第20
      0 條、第205 條、第219 條等規定觀之，是所謂專科沒收
      之物，應係指法文有規定「不問屬於犯人與否，沒收之。
      」之情形，亦即指前開「絕對義務沒收主義」者而言。
    4.綜上所述，依刑法第40條第2 項規定宣告單獨沒收者，僅
      以「違禁物」或法律規定採取「絕對義務沒收主義」者為
      限。從而，刑法第143 條第2 項規定「所收受之賄賂」非
      屬刑法第40條第2 項規定「專科沒收之物」，本案情形與
      刑法第40條第2 項之情形尚屬有間，聲請意旨此部分顯係
      誤載，附此敘明。
中    華    民    國    99    年    2     月    3     日
                  刑事第三庭          法  官  唐中興
以上證明與原本無異。
如不服本裁定，應於裁定送達後5日內向本院提出抗告狀（須附
繕本）。
中    華    民    國    99    年    2     月    3     日
                                      書記官  黃國源

司法院資訊處製作；財團法人民間司法改革基金會備份。
